【裁判字號】    97,重上更(二),85
【裁判日期】    971022
【裁判案由】    偽造文書
【裁判全文】
臺灣高等法院臺中分院刑事判決    97年度重上更(二)字第85號
上  訴  人
即自訴人    乙○○
自訴代理人  沈朝江律師
被      告  甲○○
上列上訴人因偽造文書案件，不服臺灣臺中地方法院90年度自更
字第30號中華民國91年4月8日第一審判決，提起上訴，本院判決
後，經最高法院第2次發回更審，本院判決如下：
    主  文
上訴駁回。
    理  由
一、自訴意旨略以：被告甲○○（下稱被告）為台中市廣西同鄉
    會第6屆理事長之資格，而台中市廣西同鄉會之組織章程並
    沒有原有會員應親自向該會辦理報到手續之規定，且自訴人
    乙○○之會籍已經本院87年度上字第455號判決確認自訴人
    在台中市廣西同鄉會會員權利義務存在（即會籍存在），並
    非補繳積欠會費之確定判決；詎被告竟在台中市廣西同鄉會
    於90年3月17日提出行使寄給自訴人之台中郵局第2308號存
    證信函內虛偽記載：「本會於90年2月8日以雙掛號郵寄台端
    （按指自訴人）收受之（90）中桂字第138號函既承簽章收
    訖，但通知台端應依章於90年2月底前辦理會籍存在登記手
    續，迄未見到會辦理」及「玆限台端務於本（3）月25日前
    來會辦理前項會籍登記手續，並補繳積欠會費，以符規定，
    逾期不來辦理，即視同台端自動放棄該項會籍存在之權利」
    等不實事項；因認被告涉犯刑法第216條、第215條行使業務
    上文書登載不實罪嫌。嗣又改稱：台中市政府81年1月15日
    81 府社行字第4321號函，僅係停止台中市廣西同鄉會第3屆
    理、監事之職權，並由鄧善宏組成整理小組，而非解除台中
    市廣西同鄉會第3屆理、監事之職權，茲因台中市廣西同鄉
    會整理小組未於3個月之整理期限完成整理任務，依人民團
    體法第59條第1項第4款及內政部81年6月23日台（81）內社
    字第8181568號函釋規定，應解散該整理小組，然台中市政
    府竟徇情庇護不依法解散該整理小組，又准許該整理小組成
    員鄧善宏等人違法於81年4月12日召開台中市廣西同鄉會第4
    屆第1次會員大會，非法選出第4屆理、監事，上情並經台灣
    台中地方法院以81年度訴字第725號判決確認「被告李兆祥
    、梁兆樞、周建業於民國81年4月12所召集之台中市廣西同
    鄉會第4屆第1次會員大會選舉產生之第4屆理事及監事，均
    當選無效」，該判決既已確認第4屆理、監事當選無效，則
    其後所召開會員大會之人（即第5屆之理事長陸楷元及繼任
    之甲○○、第6屆之理事長甲○○），均屬無權召集會員大
    會之人，故選出之理事（即第5、6、7屆理事），及由理事
    選出之理事長（即第5、6、7屆之理事長）亦均屬無效（第6
    屆理、監事選舉另經台灣台中地方法院以87年度訴第2682號
    判決當選無效），是台中市廣西同鄉會之法定代理人仍為第
    3 屆之理事長即自訴人乙○○，應堪認定，由此亦足證被告
    並非台中市廣西同鄉會第6屆理事長，即非該會之法定代理
    人，被告應無權制作台中市廣西同鄉會90年3月17日提出行
    使寄給自訴人之台中郵局第2308號存證信函，是被告所為應
    係觸犯刑法第216條、第210條之行使偽造私文書罪云云。
二、按起訴書或自訴狀所擇為訴訟之客體，乃指所訴之犯罪事實
    而言，亦即以社會事實作為基礎，故在無礙基本社會事實同
    一性之範圍內，審理該事實之法院於告知被告被訴之相關罪
    名後，就公訴案件，依刑事訴訟法第300條規定，得就起訴
    之犯罪事實，變更檢察官所引應適用之法條而為判決，就自
    訴案件，亦得於不妨害自訴之基本社會事實同一範圍內，自
    由認定事實，適用法律，不受自訴狀所載罪名或法條之拘束
    ，並不因刑事訴訟法修正自訴制度後，於第320條第2項第2
    款增列自訴狀應記載所犯法條而生影響。本件自訴人指訴被
    告犯罪之二大基本要素事實，乃為製作存證信函及製作人為
    被告。縱然自訴人所訴被告之製作存證信函行為，係基於有
    權製作而虛偽登載，或出於無權製作而虛偽製作，容有細節
    上之歧異，但其基本事實具有同一性，當無疑義，因此，自
    訴人前開自訴之前後犯罪事實，均屬本件審理之對象，合先
    敘明。
三、按犯罪事實應依證據認定之，無證據不得推定其犯罪事實；
    又不能證明被告犯罪者，應諭知無罪之判決，刑事訴訟法第
    154條、第301條第1項分別定有明文；且認定不利於被告之
    事實，須依積極證據，苟積極證據不足為不利於被告事實之
    認定時，即應為有利於被告之認定，更不必有何有利之證據
    ，亦有最高法院30年上字第816號判例可資參照；次按刑法
    上之偽造文書罪，本有有形偽造（形式偽造）與無形偽造（
    實質偽造）之分，前者指無製作權人冒用他人名義而作成文
    書，後者則指文書之內容虛偽，惟名義人與製作人一致，除
    刑法第213條、第215條外，以處罰無形偽造為限。惟偽造文
    書罪既保護文書之公共信用，則作成名義出於虛偽，如內容
    為真實，且無足以生損害於公眾或他人，仍不成立偽造文書
    罪；又刑法處罰偽造文書罪之本旨，所以保護文書之實質的
    真正，故不僅作成名義人須出於虛捏或假冒，即文書之內容
    ，亦必出於虛構，始負偽造之責；又刑法第210條之偽造私
    文書罪以無制作權，冒用他人名義而制作文書外，尚須有足
    以生損害於公眾或他人為成立要件（最高法院87年台非字第
    351號、85年台上字第5511號、81年台上字第4460號判決意
    旨參照）。
四、本件自訴人認被告甲○○涉犯刑法第216條、第210條行使偽
    造私文書罪嫌，無非以被告並非台中市廣西同鄉會第6屆理
    事長，竟仍以該會理事長名義製作前揭虛偽不實之存證信函
    ，並提出該會組織章程、90年2月8日（90）中桂字第138號
    函及台中郵局90年3月17日第2308號存證信函等為其主要論
    據。訊據被告固承認其有以台中市廣西同鄉會第6屆理事長
    之名義，寄發自訴人所指之台中郵局90年3月17日第2308號
    存證信函予自訴人之事實，惟堅詞否認有何行使偽造私文書
    之犯行，並辯稱：其發存證信函之意是要通知自訴人到會報
    到，且係依據台中市廣西同鄉會之章程及理監事之決議所為
    者，伊無行使偽造私文書犯行等語。經查：
  (一)自訴人所指被告確曾於90年3月17日以台中郵局第2308號存
    證信函通知自訴人，且存證信函之內容記載：「本會於90
    年2月8日以雙掛號郵寄台端收受之（90）中桂字第138號函
    既承簽章收訖，但通知台端應依章於90年2月底前辦理會籍
    存在登記手續，迄未見到會辦理」及「玆限台端務於本（3
    ）月25日前來會辦理前項會籍登記手續，並補繳積欠會費，
    以符規定，逾期不來辦理，即視同台端自動放棄該項會籍存
    在之權利」等事實，業據被告自承不諱，且有自訴人提出之
    存證信函1件可證，此部分事實，應可認定。
  (二)按所謂存證信函，其意在對收受存證信之相對人為觀念通知
    或意思表示，此由該存證信函記載之內容即可得知，乃純屬
    發信人主觀之意思表示，於本質上應無真實與否之問題，況
    依自訴人所提存證信函內容之記載「本會於90年2月8日以雙
    掛號郵寄台端收受之（90）中桂字第138號函既承簽章收訖
    ，但通知台端應依章於90年2月底前辦理會籍存在登記手續
    ，迄未見到會辦理」，其所述之事實為台中市廣西同鄉會曾
    於90年2月8日以雙掛號郵寄該會（90）中桂字第138號函予
    自訴人，而此事實則確屬真有其事，且為自訴人所不否認，
    並有台中市廣西同鄉會（90）中桂字第138號函1件在卷可稽
    ，自非虛構不實；另該存證信函第2段記載「玆限台端務於
    本（3）月25日前來會辦理前項會籍登記手續，並補繳積欠
    會費，以符規定，逾期不來辦理，即視同台端自動放棄該項
    會籍存在之權利」，則係被告以台中市廣西同鄉會理事長之
    名義通知自訴人前往台中市廣西同鄉會辦理會籍登記及補繳
    會費，如前所述為被告係以台中市廣西同鄉會理事長之名義
    ，單方所為意思表示，本質上並無真實與否之問題。雖自訴
    人以台中市廣西同鄉會之組織章程並無原有會員應親自向該
    會辦理報到手續之規定，而認被告所為記載內容係虛偽不實
    云云；惟台中市廣西同鄉會之組織章程是否有會員應親自向
    該會辦理報到手續之規定，僅屬事涉被告以台中市廣西同鄉
    會理事長之名義所發之存證信函是否對自訴人發生一定之法
    律上效力之問題，即自訴人如未依存證信函之意旨辦理，是
    否即發生視同放棄會籍存在之權利之效力；然此存證信函本
    身並不具有前開之效力，已如前述；換言之，自訴人是否身
    為台中市廣西同鄉會之會員資格，並不因其收受此存證信函
    ，而有受何損害之虞。
  (三)自訴人係以其原為臺中市廣西同鄉會第3屆理事長；被告則
    為該同鄉會違法召集後輾轉選出之第6屆理事長，並不具有
    該同鄉會第6屆理事長之資格，且被告明知上情，仍以臺中
    市廣西同鄉會理事長之名義，製作前開存證信函，應屬偽造
    文書云云。惟查：
  (1)按刑事法上之犯罪，以行為人主觀上有實現特定犯罪構成事
    實之決意（或認識），並且客觀上有實施此項犯罪構成事實
    之行為，始稱相當。若行為人主觀上欠缺此項實現犯罪構成
    事實之意思（或認識），縱外觀上有此一「實施」之行為者
    ，仍不得謂其已該當於特定之犯罪構成要件，而予以非難，
    令負刑責，最高法院83年度臺上字第751號判決參照；次按
    刑法第210條之偽造私文書罪，以行為人主觀上認識其為無
    制作權之人，仍故為假冒有制作權之他人名義而制作文書，
    為其犯罪構成要件，最高法院83年度臺上字第1359號判決亦
    著有明文。換言之，就偽造私文書罪而言，倘行為人對文書
    制作人主觀上欠缺認知其為無制作權之人，雖客觀上有以他
    人名義制作文書之行為，仍難遽以該罪相繩，先予敘明。
  (2)關於被告是否具有上開同鄉會第6屆理事長之合法資格部分
    ，雖經自訴人自任為原告於87年11月26日向台灣台中地方法
    院提起請求確認會員大會決議案無效之民事訴訟，由該院民
    事庭於90年5月11日以87年度訴字第2682號判決：「確認被
    告甲○○於87年9月27日所召集之廣西同鄉會第5屆第3次會
    員大會決議應予撤銷，並確認上開會員大會選舉產生之第6
    屆理事及監事，均當選無效」，惟經提起上訴後，業經本院
    以90年度上字第354號判決廢棄上開判決，並發回台灣台中
    地方法院，嗣再由台灣台中地方法院民事庭於92年9月25日
    以92年度訴更字第4號裁定駁回原告（指自訴人）之訴，並
    於92年10月13日確定在案，此有前開判決書在卷可稽。是被
    告於90年3月17日以台中市廣西同鄉會第6屆理事長之名義製
    作前開台中郵局第2308號存證信函時，前開關於該同鄉會第
    6屆理、監事當選無效之訴訟，尚未經台灣台中地方法院民
    事庭判決（且事後自訴人所提之前開訴訟，亦經判決駁回確
    定），且被告、台中市廣西同鄉會等與自訴人間，因該同鄉
    會會員大會召集程序及該同鄉會理、監事當選是否合法等紛
    爭，業已纏訟10數年，無非均在釐清何人始屬該同鄉會合法
    之法定代理人，此觀卷附由被告及自訴人分別所提出之裁判
    書、處分書等自明。因此，被告與自訴人間對於何人現為台
    中市廣西同鄉會之理事長，及台中市廣西同鄉會第6屆理事
    長之資格是否合法取得，雙方爭議甚深，且於90年3月17日
    當時就此爭議雖經自訴人提出訴訟，然尚未經法院做出判決
    ，尚難認於90年3月17日製作系爭存證信函時，被告主觀上
    已確認其非台中市廣西同鄉會之理事長，則被告名義上仍為
    台中市廣西同鄉會之理事長，其斯時以台中市廣西同鄉會理
    事長之名義對外行文或寄發存證信函，尚難認其有冒用台中
    市廣西同鄉會理事長之名義，為偽造文書之故意。
  (3)綜上，被告於90年3月17日製作系爭存證信函時，既然其名
    義上仍具有台中市廣西同鄉會第6屆理事長之資格，且其理
    事長之資格尚未經法院判決確認喪失，則其以台中市廣西同
    鄉會理事長之名義寄發存證信函，主觀上已難認被告有何偽
    造私文書之故意。又該存證信函亦不足以發生其內容所載之
    效力，對於自訴人及其他之人亦無損害之虞。
五、依前所述，堪認被告所為之辯解應屬可採。從而，依前揭法
    律規定及判決意旨，被告所為尚與刑法第216條、第210條行
    使偽造私文書罪之構成要件有間；此外，本院復查無其他積
    極之事證，足認被告確有自訴人所指之行使偽造私文書犯行
    ，為不能證明被告犯罪，自應諭知無罪之判決。原審審酌上
    情，諭知被告無罪之判決，核無違誤，自訴人於本院並未提
    出其他有利之證據，仍執前詞指摘原判決不當，為無理由，
    應予駁回。
五、據上論斷，應依刑事訴訟法第368條，判決如主文。
中    華    民    國    97    年    10    月    22    日
            刑事第十一庭  審判長法  官  陳  朱  貴
                                法  官  胡  文  傑
                                法  官  何  志  通
上列正本證明與原本無異。
自訴人得上訴。
被告不得上訴。
如不服本判決應於收受送達後十日內向本院提出上訴書狀，其未
敘述上訴之理由者並得於提起上訴後十日內向本院補提理由書（
均須按他造當事人之人數附繕本）。
                                書記官  高  麗  淇
中    華    民    國    97    年    10    月    22    日


司法院資訊處製作；財團法人民間司法改革基金會備份。
